【裁判字號】    95,上,340
【裁判日期】    970520
【裁判案由】    損害賠償
【裁判全文】
臺灣高等法院民事判決                   95年度上字第340號
上  訴  人    乙○○○○ ○○○○○○ ○○○○○○○ ○○○○○○○
法定代理人    庚○○
訴訟代理人    高烊輝律師
              謝文欽律師
              蔡朝安律師
複  代理人    張逸婷律師
              蔡文玲律師
              郭佩宜律師
被  上訴人    飛盟國際股份有限公司
法定代理人    壬○○○
              辛○○
兼法定代理人  癸○○
被  上訴人    丙○○○○○○ ○○○○○○○ ○○○○○○○
法定代理人    癸○○
被  上訴人    子○○
訴訟代理人    黃重鋼律師
複  代理人    林上鈞律師
              廖穎愷律師
              丁○○
訴訟代理人    林詠嵐律師
複  代理人    李詩皓律師
被  上訴人    甲○○○○ ○○○○○○○○○○○○○ ○○○○○○○（安定國際有限
              公司）
法定代理人    戊○○
被  上訴人    己○○
訴訟代理人    癸○○
上列當事人間請求損害賠償事件，上訴人對於中華民國95年3月9
日臺灣板橋地方法院94年度訴字第1050號第一審判決提起上訴，
並為訴之追加及聲明變更，本院於97年5月6日言詞辯論終結，判
決如下：
    主  文
原判決廢棄。
被上訴人應連帶給付上訴人美金陸萬元，及自民國95年1月20日
起至清償日止，按年息5％計算之利息。
前項所命給付，上訴人對被上訴人飛盟國際股份有限公司、丙○○
○○○○ ○○○○○○○ ○○○○○○○、癸○○、己○○得假執行；另於上訴人
以新台幣陸拾貳萬元為被上訴人子○○、甲○○○○ ○○○○○○○○○○○○○
○○○○○○○供擔保後，得假執行；但被上訴人子○○如於假執行程
序實施前，以新台幣壹佰捌拾陸萬元供擔保後得免假執行。
第一、二審訴訟費用（含追加之訴）由被上訴人連帶負擔。
    事實及理由
一、程序方面：
  (一)按第二審訴之變更或追加，非經他造同意不得為之，但請求
    之基礎事實同一，或情事變更而以他項聲明代最初之聲明者
    ，不在此限，民事訴訟法第446條第1項、第255條第1項第2
    款、第4款定有明文。上訴人之上訴聲明原請求被上訴人應
    連帶將被上訴人甲○○○○ ○○○○○○○○○○○○○ ○○○○○○○（安定國際
    有限公司，下稱安定公司）之6萬股股權移轉予上訴人，如
    不能給付時，被上訴人應連帶給付上訴人美金6萬元及自起
    訴狀繕本送達翌日起加計法定遲延利息（見本院卷42頁）；
    嗣其請求權基礎追加依契約之法律關係，而變更上訴聲明，
    先位聲明為被上訴人應連帶給付上訴人美金6萬元及自起訴
    狀繕本送達最後一位被上訴人之翌日起加計法定遲延利息；
    備位聲明為被上訴人丙○○○○○○ ○○○○○○○ ○○○○○○○（下稱FORTS
    ON公司）應給付上訴人美金6萬元及自起訴狀繕本送達之翌
    日起加計法定遲延利息（見本院卷(二)113頁反面、114頁、14
    7頁），因均係本於其所有安定公司之157萬股股權（下稱系
    爭股權），遭被上訴人子○○於92年12月20日擅自移轉予FO
    RTSON公司所有，再於93年1月2日同時代理其及FORTSON公司
    ，與被上訴人飛盟國際股份有限公司（下稱飛盟公司）、安
    定公司簽訂股份轉讓協議書（下稱系爭協議書）之事實，其
    請求之基礎事實相同，且系爭股權於93年12月23日已予第三
    人DEEP JOY CORPORATION所有（下稱DEEP公司），無法回復
    為上訴人所有，自屬情事變更，故上開訴之追加及聲明變更
    ，毋庸對造同意，應予准許。
  (二)按我國涉外民事法律適用法乃係對於涉外事件，就內國之法
    律，決定其應適用何國法律之法，至法院管轄部分，並無明
    文規定，故就具體事件受訴法院是否有管轄權，當依法庭地
    法即本國法加以判斷。另因侵權行為涉訟者，得由行為地之
    法院管轄，民事訴訟法第15條第1項定有明文。本件上訴人
    （Samoa註冊）、FORTSON公司（英屬維京群島註冊）、安定
    公司（Samoa註冊）為外國法人，被上訴人飛盟公司為我國
    法人，子○○、癸○○、己○○為我國國民，因具涉外成分
    而屬涉外事件，惟依上訴人之主張，係依在台北縣三重市之
    飛盟公司辦公室內簽署系爭協議書之共同侵權行為、契約之
    法律關係而提起本訴，則其共同侵權行為地於我國境內，本
    院自有管轄權。被上訴人子○○抗辯我國無管轄權云云，洵
    屬無據。
  (三)次按關於由侵權行為而生之債，依侵權行為地法。但中華民
    國法律不認為侵權行為者，不適用之，涉外民事法律適用法
    第9條第1項定有明文。本件為涉外事件，依上訴人所主張被
    上訴人簽署系爭協議書之地點在台北縣三重市飛盟公司之營
    業處，其侵權行為之行為地在我國境內，故應適用我國民法
    ，合先敘明。
二、上訴人起訴主張：伊原持有安定公司之系爭股權，詎被上訴
    人子○○擔任伊之董事期間，竟未經授權，於92年12月20日
    擅自將系爭股權移轉予FORTSON公司。復於93年1月2日未經
    授權，且明知禁止雙方代理，竟同時代理伊及FORTSON公司
    ，與具共同侵權行為犯意連絡及行為分擔之飛盟公司（由癸
    ○○任代表人）、安定公司（由己○○任代表人）在台北縣
    三重市飛盟公司之辦公室內簽訂系爭協議書，以每股美金1
    元之價格，將伊所有系爭股權非法出賣予FORTSON公司。嗣
    FORTSON公司於93年12月23日將系爭股權移轉予第三人DEEP
    公司所有，致伊受有損害。被上訴人子○○、癸○○、己○
    ○當時分別任上開公司之代表人，依民法28條之規定，應與
    飛盟公司、FORTSON公司、安定公司連帶負擔民法第184條、
    第185條之共同侵權行為責任。先就系爭股權其中之6萬股起
    訴請求，爰依共同侵權行為之法律關係，求為命被上訴人應
    連帶將安定公司之6萬股股權移轉予上訴人，如不能給付時
    ，被上訴人應連帶給付上訴人美金6萬元及自起訴狀繕本送
    達翌日起加計法定遲延利息，與以供擔保為條件宣告假執行
    之判決。
三、被上訴人方面：
  (一)飛盟公司、FORTSON公司、癸○○、己○○部分：
    願意賠償而認諾上訴人之先位請求。
  (二)安定公司部分：
    伊之代表人林尤蒼僅係子○○之人頭，所有事情均為子○○
    一人決定等語，求為命駁回上訴人之訴。
  (三)子○○部分：
    伊、癸○○、辛○○、壬○○○及訴外人吳志平與大洋僑果
    股份有限公司（下稱大洋公司）於90年9月26日簽訂協議書
    ，由伊等5人出賣全茂科技（深圳）有限公司（下稱全茂公
    司，即安定公司之子公司）價值新台幣（下同）5,000萬元
    之股權予大洋公司。大洋公司交付5,000萬元，伊等人亦移
    轉安定公司系爭股權予大洋公司所指定之上訴人名下。嗣大
    洋公司決定不購買全茂公司之股權，雙方協議將上訴人名下
    之系爭股權移轉予飛盟公司名下，伊等人則返還大洋公司5,
    000萬元。伊等人即返還2,000萬元予大洋公司，另2,000萬
    元大洋公司決定投資飛盟公司，1,000萬元則由癸○○簽發
    ，由伊等人背書之支票交付予大洋公司。因該支票跳票，大
    洋公司以受詐欺為由起訴請求，而經法院判決伊應給付大洋
    公司1,000萬元本息確定。系爭股權本非上訴人所有，大洋
    公司與伊等人亦協議將上訴人名下之系爭股權返還，系爭股
    權之移轉對上訴人並無損害。另系爭股權移轉之結果地為
    Samoa，依當地之法律是否禁止雙方代理，應由上訴人舉證
    。退而言之，縱認伊未經授權而將系爭股權移轉予FORTSON
    公司，非無償讓與，上訴人依系爭協議書之約定可得157萬
    元美金對價，自未發生實質損害等語，資為抗辯。求為命駁
    回上訴人之訴及假執行之聲請，與以供擔保為條件宣告免假
    執行之判決。
四、原審為上訴人敗訴之判決，即駁回上訴人之訴及假執行之聲
    請。上訴人不服，提起上訴，並為訴之追加及聲明變更，其
    上訴聲明：(一)先位：被上訴人應連帶給付上訴人美金6萬元
    ，及自起訴狀繕本送達最後一位被上訴人之翌日起加計法定
    遲延利息。(二)備位：FORTSON公司應給付上訴人美金6萬元，
    及自起訴狀繕本送達之翌日起加計法定遲延利息，與均以供
    擔保為條件宣告假執行之判決。
    被上訴人之答辯聲明：
    (一)飛盟公司、FORTSON公司、癸○○、己○○部分：認諾上
      訴人之先位請求。
    (二)安定公司部分：上訴駁回。
    (三)子○○部分：上訴駁回，如受不利判決，願供擔保請准宣
      告免假執行。
五、兩造之不爭執事項如下（見本院卷(二)124頁、125頁）：
  (一)上訴人原持有安定公司系爭股權，於子○○擔任法定代理人
    期間於92年12月20日與FORTSON公司簽署書面文件（書面文
    件見第1964號卷11頁），將系爭股權移轉予FORTSON公司（
    股權移轉證明見原審卷22頁）。嗣安定公司之股權共257萬
    股（另100萬股由第三人蔡文斌移轉予FORTSON公司），於93
    年12月23日全數移轉予第三人DEEP公司名下（股權移轉證明
    見原審卷83頁、84頁、121頁）。
  (二)上訴人（由子○○任法定代理人）、FORTSON公司（由子○
    ○任法定代理人）、飛盟公司（由癸○○任法定代理人）、
    安定公司（由己○○任法定代理人），於2004年1月2日簽署
    系爭協議書（見1964號卷10頁）。
  (三)己○○擔任安定公司之法定代理人於2003年12月20日簽署書
    面文件（見第1964號卷12頁）。嗣安定公司之法定代理人於
    93年12月22日變更為戊○○（見原審94年度重訴字第156號
    卷131頁至133頁）。
  (四)安定公司為全茂公司之100％控股公司。
  (五)兩造同意系爭股權移轉當時之價值以美金1元計算。
六、兩造之爭執事項如下（見本院卷(二)124頁反面）：
  (一)先位請求：被上訴人是否應依民法第28條、第184條第1項、
    第185條之規定負連帶損害賠償責任？
  (二)備位請求：FORTSON公司是否應依系爭協議書之約定，給付
    其中6萬股之對價即美金6萬元及法定遲延利息？
七、按「當事人於言詞辯論時為訴訟標的之捨棄或認諾者，應本
    於其捨棄或認諾為該當事人敗訴之判決」，民事訴訟法第38
    4條定有明文。本件被上訴人飛盟公司、FORTSON公司、癸○
    ○、己○○於本院97年5月6日言詞辯論時，對上訴人之先位
    請求為認諾之意思表示，有前揭筆錄可參（見本院卷(二)144
    頁反面），依前揭規定，本院自應為上開當事人敗訴之判決
    ，從而，上訴人請求被上訴人飛盟公司、FORTSON公司、癸
    ○○、己○○應連帶給付美金6萬元及加計法定遲延利息，
    即應准許。
八、子○○、安定公司部分：
    按「法人對於其董事或其他有代表權之人因執行職務所加於
    他人之損害，與該行為人連帶負賠償之責任」、「因故意或
    過失，不法侵害他人之權利者，負損害賠償責任」、「數人
    共同不法侵害他人之權利者，連帶負損害賠償責任」，民法
    第28條、第184條第1項前段、第185條第1項分別定有明文；
    又「代理人非經本人之許諾，不得為本人與自己之法律行為
    ，亦不得既為第三人之代理人，而為本人與第三人之法律行
    為」，民法第106條前段亦有明定。另本條關於禁止雙方代
    理之規定，於意定代理及法定代理均有其適用，最高法院65
    年台上字第840號判例參照。經查：
  (一)上訴人主張子○○擔任伊之董事期間，竟未經授權，於92年
    12月20日擅自將系爭股權移轉予FORTSON公司，復於93年1月
    2日未經授權且明知禁止雙方代理，竟同時代理其及FORTSON
    公司，與共同侵權行為人飛盟公司、安定公司簽訂系爭協議
    書，以每股美金1元之價格，將其所有系爭股權非法出賣予
    FORTSON公司等情，業據其提出系爭協議書、買賣備忘錄為
    證（見台北地方法院94年度訴字第1964號卷10頁至12頁），
    另簽署系爭協議書之飛盟公司負責人癸○○及安定公司負責
    人己○○於本院言詞辯論期日，亦對上開共同侵權行為之請
    求為認諾，若非事實，癸○○及己○○應無願意認諾之理，
    故上訴人主張子○○及安定公司均應負共同侵權行為之損害
    賠償責任，堪予採信。
  (二)另系爭股權於92年12月20日移轉予FORTSON公司後，於93年
    12月23日又被移轉予第三人DEEP公司，此有安定公司之股東
    登記資料可參（見原審卷84頁），而移轉予第三人DEEP公司
    時，FORTSON公司之負責人仍為子○○（94年3月1日始變更
    為癸○○）。由前揭股權移轉之過程觀之，子○○簽署系爭
    協議書時既為FORTSON公司之負責人，自無可能不知FORTSON
    公司之財務狀況，理應知悉FORTSON公司根本無能力支付每
    股美金1元之價金，其於上訴人未獲得分文對價後，竟又趁
    其擔任FORTSON公司負責人期間，再將系爭股權移轉予第三
    人DEEP公司所有，致使上訴人事後發現雙方代理之情事，不
    承認系爭協議書之效力，亦因系爭股權已非FORTSON公司所
    有，無法請求FORTSON公司將系爭股權回復登記而遭受損失
    。故上訴人主張子○○具故意侵權行為，應屬可取。
  (三)子○○抗辯大洋公司交付5,000萬元，其移轉系爭股權予大
    洋公司所指定之上訴人名下。嗣大洋公司決定不購買股權，
    雙方協議將系爭股權移轉登記予飛盟公司名下，系爭股權本
    非上訴人所有，系爭股權之移轉對上訴人而言，並無損害云
    云。惟查：
    1.大洋公司於90年9月26日與子○○、癸○○、辛○○、壬
      ○○○及訴外人吳志平簽訂協議書，由子○○等5人出賣
      全茂公司（即安定公司100％控股之子公司）價值5,000萬
      元之股權予大洋公司。大洋公司交付5,000萬元後，子○
      ○等人移轉系爭股權予大洋公司所指定之上訴人名下，嗣
      大洋公司因故不願購買全茂公司之股權，子○○等人同意
      返還2,000萬元，另2,000萬元由大洋公司投資飛盟公司，
      1,000萬元則由癸○○簽發，由子○○等人背書之支票交
      付予大洋公司。因該紙支票屆期提示未獲付款，大洋公司
      遂對安定公司（事後撤回起訴）、全茂公司、辛○○、癸
      ○○、吳志平、壬○○○、子○○訴請返還3,000萬元本
      息投資款，嗣全茂公司等5人與大洋公司成立訴訟上和解
      ，全茂公司等5人願如數返還，子○○部分則經原審94年
      度重訴字第156號判決命返還1,000萬元本息，大洋公司雖
      就敗訴之2,000萬元本息上訴，亦經本院94年度重上字第
      598號判決駁回上訴而確定，業經本院調閱前揭民事卷查
      明屬實，復有前揭協議書、和解筆錄、判決書足參（見原
      審卷57頁、本院卷(一)356頁至373頁）。
    2.另參諸證人丑○○（即飛盟公司之副總經理）於前揭返還
      投資款訴訟中亦證稱：大洋公司認股2,000萬元是其接洽
      （指投資飛盟公司一事），大洋公司同意投資認股，當時
      其能說服增資認股人同意認股，係要將飛盟公司子公司中
      唯一賺錢之全茂公司財務報表併入飛盟公司，上開認股人
      才同意認股。因飛盟公司擁有FORTSON公司100％股份，FO
      RTSON公司擁有安定公司100％股份，而安定公司擁有全茂
      公司100％股份，飛盟公司之子公司中，僅全茂公司賺錢
      ，嗣後FORTSON公司將持有之安定公司股份，移轉61％（
      即157萬股）予大洋公司，惟92年底子○○未徵得大洋公
      司之同意，將大洋公司持有之安定公司61％股份轉給FORT
      SON公司，再將FORTSON公司轉讓予DEEP公司。但其與大洋
      公司洽談增資認購時，其及大洋公司均不知大洋公司持有
      之安定公司股份已被移轉，到94年4月份才知道，如大洋
      公司知道安定公司61％股份已被移轉，則大洋公司不可能
      同意飛盟公司之認股等語綦詳（見本院前揭598號卷47頁
      ）。證人丑○○同樣證述，子○○未徵得大洋公司之同意
      ，即擅自將系爭股權移轉予FORTSON公司，再移轉予DEEP
      公司。另因上訴人實為大洋公司之社長EGAWA TAKETA DA
      所投資，有上訴人之股東登記資料可稽（見本院卷(二)119
      頁），故證人丑○○所證述「未經大洋公司同意」一語，
      其語意應係指「未經上訴人同意」，洵堪認定。
    3.系爭股權既登記為上訴人所有，自屬上訴人之資產，若未
      經其同意而擅自移轉予第三人，對上訴人而言，係受有損
      害，其理甚明。何況無論係改投資飛盟公司之2,000萬元
      ，或原先欲投資全茂公司之1,000萬元，大洋公司均血本
      無歸，子○○迄今仍未返還，且令飛盟公司無法完成資增
      營運，全茂公司目前已倒閉等情，業據飛盟公司及癸○○
      陳述甚詳（見本院卷(一)312頁），均足認子○○具侵權行
      為之故意及行為。是子○○抗辯系爭股權為大洋公司所有
      ，大洋公司未投資飛盟公司，本應返還系爭股權，上訴人
      未受有損害云云，殊非足取。
  (四)子○○另抗辯系爭股權移轉之結果地為Samoa，依當地法律
    是否禁止雙方代理，應由上訴人舉證云云，惟如前所述，本
    件上訴人所主張被上訴人共同侵權行為之行為地在我國境內
    ，依涉外民事法律適用法第9條第1項之規定，應適用我國民
    法。而我國民法第106條已明文禁止雙方代理，即無再探究
    Samoa民法之必要，故子○○此項辯解，亦無可取。
  (五)綜上，上訴人依共同侵權行為之法律關係，先位請求子○○
    及安定公司應負連帶賠償責任，於法有據。
九、從而，上訴人依民法第28條、第184條第1項、第185條之共
    同侵權行為連帶損害賠償請求權，請求被上訴人應連帶給付
    美金6萬元及自95年1月20日（即起訴繕本最後送達被上訴人
    之翌日，子○○至遲於94年8月22日送達、飛盟公司及癸○
    ○於94年10月18日送達、己○○至遲於94年11月21日送達、
    安定公司於95年1月9日寄存送達，見原審卷17、39、51、11
    0頁）起至清償日止，按年息5％計算之利息，應予准許。原
    審就上開應准許之部分，為上訴人敗訴之判決，並駁回其假
    執行之聲請，於法未合，上訴意旨指摘原判決不當，求予廢
    棄，即屬有據，爰由本院改判如主文第二項所示，並分別依
    職權宣告假執行、及為供擔保得假執行及免假執行之諭知。
十、本件事證已臻明確，兩造其餘攻擊防禦方法及立論之證據資
    料，均經本院審酌後，對判決結果不生影響，爰無庸逐一論
    述。另本院既認上訴人之先位請求為有理由，並為判決，故
    就備位請求之部分，自無庸另予審理，併此敘明。
十一、據上論結，本件上訴為有理由，依民事訴訟法第450條、
      第78條、第85條第2項、第389條第1項第1款、第390條第1
      項、第392條第2項，判決如主文。
中    華    民    國    97    年    5     月    20    日
                    民事第十六庭
                        審判長法  官  沈方維
                              法  官  王淇梓
                              法  官  呂淑玲
正本係照原本作成。
如不服本判決，應於收受送達後20日內向本院提出上訴書狀，其
未表明上訴理由者，應於提出上訴後20日內向本院補提理由書狀
（均須按他造當事人之人數附繕本）上訴時應提出委任律師或具
有律師資格之人之委任狀；委任有律師資格者，另應附具律師資
格證書及釋明委任人與受任人有民事訴訟法第466條之1第1項但
書或第2項（詳附註）所定關係之釋明文書影本。
中    華    民    國    97    年    5     月    20    日
                              書記官  明祖全
附註：
民事訴訟法第466條之1（第1項、第2項）：
對於第二審判決上訴，上訴人應委任律師為訴訟代理人。但上訴
人或其他法定代理人具有律師資格者，不在此限。
上訴人之配偶、三親等內之血親、二親等內之姻親，或上訴人為
法人、中央或地方機關時，其所屬專任人員具有律師資格並經法
院認為適當者，亦得為第三審訴訟代理人。


司法院資訊處製作；財團法人民間司法改革基金會備份。
